台灣台北地方法院民事判決　　　　　　　95年度海商字第13號
原　　　告　振華電腦有限公司
法定代理人　丙○○
訴訟代理人　胡盈州律師
　　　　　　陳瑞萍律師
　　　　　　林昇格律師
複　代理人　黃維倫律師
被　　　告　海連海運承攬運送有限公司
　　　　　　　　　　　之1
法定代理人　甲○○
訴訟代理人　楊慧如律師
複　代理人　乙○○
上列當事人間請求清償借款事件，本院於中華民國96年4 月12日
言詞辯論終結，判決如下：
    主  文
原告之訴及假執行之聲請均駁回。
訴訟費用由原告負擔。
    事實及理由
甲、程序部分：
    按訴狀送達後，原告不得將原訴變更或追加他訴，但被告於
    訴之變更或追加無異議，而為本案之言詞辯論者，視為同意
    變更或追加，民事訴訟法第255 條第1 項前段及第2 項分別
    定有明文。經查，本件原告於民國95年4 月11日起訴時，原
    係主張訴外人TOPOCEAN CONSOLIDATION SERVICE（LOS
    ANGELES）INC. （下稱TOPOCEAN洛杉磯公司）為運送人，而
    被告代理訴外人TOPOCEAN洛杉磯公司與原告為法律行為，故
    應依民法總則施行法第15條之規定與訴外人TOPOCEAN洛杉磯
    公司連帶負賠償責任等語；嗣於95年8 月4 日，原告復具狀
    追加備位請求權基礎，主張被告業與原告成立承攬運送契約
    ，而應依民法第661 條規定負損害賠償之責等語（參本院卷
    第36頁至第39頁之民事準備二狀），固屬訴之追加；惟被告
    於95年9 月5 日對原告前揭訴之追加無異議，而為本案之言
    詞辯論（參本院卷第88頁至第93頁之被告答辯續一狀），參
    之上開條文意旨，視為同意原告前揭所為訴之追加，合先敘
    明。
乙、實體部分：
一、原告主張及聲明如下：
(一)原告前曾將電源供應器產品1,340件（下稱系爭貨物）交由
    THE TOPOCEAN GROUP所屬TOPOCEAN洛杉磯公司由香港運送至
    美國。系爭產品於2006年1 月9 日裝船後，TOPOCEAN洛杉磯
    公司並簽發載貨證券一式3 份（下稱系爭載貨證券）予原告
    ，因原告並未將系爭載貨證券轉出，故系爭貨物仍為原告所
    有。惟系爭貨物經運抵目的地後，TOPOCEAN洛杉磯公司在訴
    外人美商Mad Dog Multimedia,Inc. （下稱美商MD公司）未
    提示並交回系爭載貨證券之情況下，竟將系爭貨物交付訴外
    人美商MD公司，致原告受有相當於系爭貨物價值即新台幣（
    下同）10,073,347元之損害。又TOPOCEAN洛杉磯公司為未經
    我國認許之法人，而被告為其台灣地區之代理人，代理
    TOPOCEAN洛杉磯公司為本件運送貨櫃之船期安排、接受原告
    之訂單（booking） 、確認載貨證券之修改及載貨證券之寄
    送等節，實係代理TOPOCEAN洛杉磯公司接受原告所為運送系
    爭貨物之要約，該行為屬負義務之法律行為，TOPOCEAN洛杉
    磯公司既應負損害賠償責任，則依民法總則施行法第15條之
    規定，被告即應與TOPOCEAN洛杉磯公司連帶負賠償責任。又
    被告如否認其上開行為係代理TOPOCEAN洛杉磯公司，則被告
    接受原告請求運送系爭貨物之訂單，亦已與原告間成立承攬
    運送契約，依民法第661 條規定，被告仍應就前揭原告所受
    之損害負賠償之責。
(二)原告之聲明：
    1.被告應給付原告10,073,347元，及自起訴狀繕本送達翌日
      起至清償日止按年息5％計算之利息。
    2.原告願供擔保，請准宣告假執行。
二、被告之抗辯及聲明：
(一)被告與訴外人TOPOCEAN洛杉磯公司之間僅係共用「TOPOCEAN
    」之名稱，彼此之間並無原告所指之代理關係，就本件系爭
    運送而言，被告亦從未以TOPOCEAN洛杉磯公司之代理人名義
    與原告往來，且未收受運費，故依民法總則施行法第15條之
    規定，被告並無負賠償責任之餘地。本件原告實係與訴外人
    TOPOCEAN集團香港發華國際有限公司（下稱香港發華公司）
    聯繫本件系爭貨物運送事宜，故原告主張其業與被告成立承
    攬運送契約，亦無理由。
(二)被告之聲明；
    1.原告之訴駁回。
    2.被告如受不利判決，請准供擔保免為假執行。
三、本院得心證之理由：
(一)按未經認許其成立之外國法人，以其名義與他人為法律行為
    者，其行為人就該法律行為，應與該外國法人負連帶責任，
    民法總則施行法第15條固定有明文。但所謂行為人，係指以
    該外國法人之名義與他人為負義務之法律行為者而言（最高
    法院26年上字第622 號判例參照）。且我國民法原則上僅適
    用於我國領域，並無域外效力。是以上開規定所指之法律行
    為，亦應以發生於我國境內之法律行為為限。
(二)本件原告主張被告為未經我國認許之法人TOPOCEAN洛杉磯公
    司之台灣地區代理人，代理TOPOCEAN洛杉磯公司為本件運送
    貨櫃之船期安排、接受原告之訂單（booking） 、確認載貨
    證券之修改及載貨證券之寄送等節，實係代理TOPOCEAN洛杉
    磯公司接受原告所為運送系爭貨物之要約等語，業據其提出
    系爭載貨證券（見本院卷第6 頁、第7 頁之原本及第22頁、
    第23頁之譯本）、TOPOCEAN集團之全球分支網路下載資料（
    見本院卷第13頁、第14頁）及兩造間聯絡本件系爭運送事宜
    之電子郵件內容（見本院卷第47頁至第71頁）為證。被告對
    於上開原告所提出證物之真正雖不予爭執，然以前揭情詞置
    辯。
    經查:
  1.本件系爭貨物之受貨人即訴外人美商MD公司，前於西元2005
    年3 月14日，要求出貨人即原告將系爭貨物交由TOPOCEAN集
    團運送，並請原告直接與被告、TOPOCEAN集團香港公司或
    TOPOCEAN集團大陸上海公司聯絡（見本院卷第41頁、第42頁
    之原告所提出之電子郵件內容）；原告公司的職員Grace 嗣
    於西元2005年12月8 日將系爭貨物之訂倉單以電子郵件寄給
    TOPOCEAN集團香港發華公司之職員RubyYang，同時副知被告
    公司之職員Carol Kao （見本院卷第74 頁 被告所提出之電
    子郵件內容），請求將系爭貨物由香港運送至美國洛杉磯；
    此後原告即同時以電子郵件與香港發華公司之職員Ruby
    Yang、香港發華公司之職員Dee 及被告公司之職員
    Carol Kao 聯繫系爭貨物之船期延後及確認、報關等運送事
    宜（見本院卷第47頁、第48頁原告所提出之電子郵件內容、
    第75頁至第87頁被告所提出之電子郵件內容）；香港發華公
    司嗣於西元2006年1 月4 日將約櫃通知書寄交原告（見本院
    卷第74 頁） ，復於西元2006年1 月9 日寄發電子郵件請求
    原告核對系爭載貨證券內容（見本院卷第80頁），再於西元
    2006年2 月14日將系爭載貨證券寄交原告等情，有兩造不爭
    執其真正之訴外人美商MD公司、原告、被告、訴外人香港發
    華公司間之往來電子郵件內容（見本院卷第40頁至第71頁、
    第73頁至第87頁）、飛捷國際物流有限公司留存明細（見本
    院卷第57 頁） 影本各1 份可證，堪信為真實。
　2.由上開情節可知，原告於寄送訂倉單時，雖尚不知何人將代
    理訴外人TOPOCEAN洛杉磯公司處理系爭貨物運送事宜，而同
    時寄發電子郵件予香港發華公司及被告公司，惟由嗣後係
    由訴外人香港發華公司將約櫃通知、載貨證券草稿、載貨證
    券正本寄予原告，及本件系爭載貨證券係於2006年1 月9
    日於香港簽發（見本院卷第6 頁、第7 頁之載貨證券英文原
    本及第22頁、第23頁之載貨證券譯本）各情，可知最後係由
    訴外人香港發華公司代理訴外人TOPOCEAN洛杉磯公司處理本
    件系爭貨物運送事宜並代為簽發本件系爭載貨證券。至原告
    所指被告寄回訂倉單之行為，被告已於電子郵件內載明係「
    請查收附頁修改香港S/O （即訂倉單）」等語（見本院卷第
    51 頁） ，既已言明係「香港的訂倉單」，益認最後係香港
    發華公司代理訴外人TOPOCEAN洛杉磯公司處理系爭運送事宜
    ，被告僅係居於協助傳達訊息之地位。
　3.綜上以觀，本件系爭載貨證券既非於我國境內簽發，而係於
    香港簽發，且係由訴外人香港發華公司代理訴外人TOPOCEAN
    洛杉磯公司處理本件系爭貨物運送事宜並代為簽發本件系爭
    載貨證券如前所述，足認本件運送相關之法律行為均非發生
    於我國境內。而原告所指向被告詢問船期、被告與原告
    聯絡載貨證券之修改、原告請求被告寄送載貨證券正本、
    被告通知載貨證券已寄送各節，觀之原告所提出之上開電
    子郵件內容，原告均係同時向被告公司及香港海華公司寄送
    電子郵件，且被告所為之行為，亦均非負義務之法律行為。
    從而，參之首開說明，原告主張被告應依民法總則施行法第
    15條規定負損害賠償責任，即屬無據。
(三)原告雖又依民法第661 條規定，主張被告已與原告成立承攬
    運送契約，被告仍應就前揭原告所受之損害負賠償之責等語
    。惟原告係與代理訴外人TOPOCEAN洛杉磯公司之香港發華公
    司簽訂本件系爭運送契約，並由代理訴外人TOPOCEAN洛杉磯
    公司之香港發華公司簽發系爭載貨證券已如前述，是原告此
    部分主張，亦無可採。
(四)綜上所述，本件原告依民法總則施行法第15條規定、民法第
    661 條規定，請求被告給付10,073,347元，及自起訴狀繕本
    送達翌日起至清償日止按年息5 ％計算之利息，均為無理由
    ，應予駁回。至原告所為假執行之聲請，因前揭訴之駁回而
    失所依附，應併予駁回。
四、本件事證已臻明確，兩造其餘主張陳述及所提之證據，經本
    院斟酌後，認與判決結果不生影響，均毋庸再予論述，附此
    敘明。
五、訴訟費用負擔之依據：民事訴訟法第78條。
中　　華　　民　　國　　96　　年　　5 　　月　　14　　日
                              民事第二庭法  官    黃蓓蓓
以上正本係照原本作成。
如對本判決上訴，須於判決送達後20內向本院提出上訴狀。
中　　華　　民　　國　　96　　年　　5 　　月　　14　　日
                                     法院書記官   劉碧輝
